【裁判字號】    98,上訴,4290
【裁判日期】    981216
【裁判案由】    毒品危害防制條例
【裁判全文】
臺灣高等法院刑事判決                98年度上訴字第4290號
上   訴   人  臺灣士林地方法院檢察署檢察官
被        告  甲○○
上列上訴人因被告違反毒品危害防制條例案件，不服臺灣士林地
方法院98年度審訴字第785 號，中華民國98年9 月28日第一審判
決（起訴案號：臺灣士林地方法法院檢察署98年度毒偵字第1417
號），提起上訴，本院判決如下：
    主  文
原判決撤銷。
甲○○施用第一級毒品，處有期徒刑捌月。
    事  實
一、甲○○前於民國（下同）87年、89年間，因初犯及二犯施用
    毒品案件，經法院裁定送觀察、勒戒後，均認無繼續施用毒
    品之傾向，分別於87年10月 6日、89年5 月30日釋放出所，
    並經本院以87年度上訴字第3347號判決諭知免刑確定、另經
    臺灣彰化地方法院檢察署檢察官以89年度毒偵字第2442號為
    不起訴處分確定。復於87年間，因強盜、竊盜等案件，經臺
    灣板橋地方法院以87年度訴字第1371號判決判處有期徒刑3
    年6 月、10月，應執行有期徒刑4 年2 月確定，於92年10月
    16日縮短刑期假釋出監，假釋中付保護管束，嗣經撤銷假釋
    ，並執行殘刑1 年8 月又19日；又於93年間，因竊盜、贓物
    等案件，分別經臺灣基隆地方法院以93年度訴字第49號判決
    判處有期徒刑7 月確定、另經臺灣士林地方法院以93年度簡
    字第351 號判決判處有期徒刑4 月確定，嗣經同法院裁定定
    應執行刑有期徒刑10月確定；再於92、93年間，因連續施用
    第一級毒品案件，經臺灣基隆地方法院以93年度訴字第806
    號判決判處有期徒刑9 月確定。上開3 案件嗣與前開案件之
    殘刑接續執行，於96年6 月15日復因縮短刑期假釋出監，假
    釋中付保護管束，假釋期滿後3 年內，又因假釋期間故意犯
    罪，受有期徒刑以上刑之宣告判決確定，經撤銷假釋，應執
    行殘刑2 月又29日（此部分於98年8 月14日入監，指揮書執
    行完畢日期為98年11月11日，尚未執行完畢）；另於96年間
    ，因施用第一級毒品案件，經臺灣士林地方法院以98年度審
    訴字第339 號判決分別判處有期徒刑6 月、6 月、6 月、6
    月，應執行有期徒刑1 年10月確定；又於97年間，因施用第
    一級毒品案件，經臺灣基隆地方法院以98年度訴字第120 號
    判決判處有期徒刑7 月確定；復於98年間，因施用第一級毒
    品案件，經臺灣基隆地方法院以98年度訴字第378 號判決判
    處有期徒刑7 月確定，嗣與上開3 案件經臺灣士林地方法院
    裁定更定應執行刑為有期徒刑2 年8 月確定，並與前開案件
    之殘刑2 月又29日接續執行，現尚在執行期間（未構成累犯
    ）。詎其仍不知悔悟，復於前案觀察、勒戒執行完畢釋放後
    ，5 年內再犯施用毒品罪，經法院判處罪刑確定後，基於施
    用第一級毒品海洛因之犯意，於98年5 月3 日上午9 時至10
    時間，在臺北縣汐止市○○○路路邊，以將毒品海洛因加水
    置於注射針筒內注射之方式，施用第一級毒品海洛因1 次，
    嗣於98年5 月5 日上午11時53分許，在基隆市○○區○○街
    腳踏車步道，因行跡可疑為警攔檢盤查，經其同意採集尿液
    送驗後，呈嗎啡陽性反應，始查悉上情。
二、案經基隆市警察局第三分局報告臺灣基隆地方法院檢察署呈
    請臺灣高等法院檢察署檢察長令轉臺灣士林地方法院檢察署
    檢察官偵查起訴。
    理  由
壹、程序方面：
    按被告以外之人於審判外之陳述，雖不符刑事訴訟法第159
    條之1 至第159 條之4 之規定，而經當事人於審判程序同意
    作為證據，法院審酌該言詞陳述或書面陳述作成時之情況，
    認為適當者，亦得為證據；當事人、代理人或辯護人於法院
    調查證據時，知有刑事訴訟法第159 條第1 項不得為證據之
    情形，而未於言詞辯論終結前聲明異議者，視為有前項之同
    意，刑事訴訟法第159 條之1 、第159 條之5 第1 項、第2
    項分別定有明文。經查，本判決下列所引用之被告以外之人
    於審判外之陳述，檢察官、被告於原審及本院言詞辯論終結
    前均未聲明異議，本院審酌上開證據資料製作時較無人情施
    壓或干擾，亦無不當取供，及證明力明顯過低之瑕疵，認以
    之作為證據應屬適當，故揆諸前開規定，認前揭證據資料有
    證據能力，合先敘明。
貳、實體方面：
一、前揭犯罪事實，業據被告甲○○於原審及本院審理時均坦承
    不諱（見原審卷43頁；本院卷第31頁）；又被告為警查獲時
    ，經採集其尿液送檢驗結果確呈嗎啡陽性反應等情，有基隆
    市警察局第三分局偵辦毒品案件尿液檢體對照表（尿液檢體
    編號：000000-0）、臺灣尖端先進生技醫藥股份有限公司98
    年5 月15日濫用藥物檢驗報告各1 紙在卷可稽（見98年度毒
    偵字第1246號卷第6 頁至第7 頁），足認被告之自白與事實
    相符，可以採信。本件事證明確，被告犯行洵堪認定，應予
    依法論科。
二、按毒品危害防制條例係於92年7 月9 日修正公布，自93年1
    月9 日起施行。修正後已刪除2 犯及3 犯之規定，一改修法
    前繁雜之處遇程序，僅將施用毒品者簡化區分為初犯、再犯
    ，並認施用毒品者係屬病患性犯人，以觀察、勒戒戒除其身
    癮，並以強制戒治去除其心癮。經觀察、勒戒或強制戒治執
    行完畢釋放後，若係5 年後再犯該條例第10條施用毒品罪者
    ，與同條例第20條第1 項、第2 項關於「初犯」之處理方式
    相同，檢察官應先聲請法院裁定令被告入勒戒處所觀察、勒
    戒，並視有無繼續施用毒品傾向，決定應予釋放、為不起訴
    之處分，或應聲請法院裁定令入勒戒處所強制戒治；若係5
    年內「再犯」同條例第10條施用毒品罪者，依同條例第23條
    第2 項規定，檢察官則應依法起訴。觀諸該條例第20條第3
    項之修正理由：「觀察、勒戒或強制戒治5 年後再犯者，顯
    見前所實施之觀察、勒戒或強制戒治已足以遮斷其施用毒品
    之癮，為期自新及協助其戒除毒癮，對此5 年後再犯者，爰
    明定仍適用初犯之規定，先經觀察、勒戒、強制戒治之程序
    。」及同條例第23條第2 項之修正理由：「為配合簡化施用
    毒品犯之刑事處遇程序，並鑑於經觀察、勒戒或強制戒治執
    行完畢釋放後5 年內再犯者，其再犯率甚高，原據以實施之
    觀察、勒戒及強制戒治既已無法收其實效，自應施以刑事處
    遇。」顯然如施用毒品者係前經觀察、勒戒或強制戒治等治
    療程序執行完畢5 年後，始再施用毒品之「初犯」，因前所
    執行之觀察、勒戒或強制戒治已足收戒除毒癮之效，自應重
    新執行觀察、勒戒或強制戒治等治療程序，並於治療程序執
    行完畢後，由檢察官為不起訴處分，毋庸對之追訴處罰；反
    之，在「再犯」之情形，因其先前所為治療程序顯未能收戒
    斷毒癮之效，且考量施用毒品者之再犯率偏高，乃簡化其刑
    事處遇程序，而逕予追訴處罰，不再施以治療程序。參酌上
    開立法理由，修正毒品危害防制條例就施用毒品者，祇於「
    初犯」及「5 年後再犯」二種情形，有其追訴條件之限制，
    及須於初犯經觀察、勒戒或強制戒治釋放後，5 年內均無施
    用毒品之行為，始能認其前所實施之觀察、勒戒或強制戒治
    已足遮斷毒癮，而得於5 年後再犯時，再予適用初犯之規定
    ，重行觀察、勒戒等程序。倘5 年內已經再犯，被依法追訴
    處罰，縱其第3 次（或第3 次以上）施用毒品之時間在初犯
    釋放5 年以後，即與「5 年後再犯」之情形有別，且因已於
    「5 年內再犯」，顯見其再犯率甚高，原實施觀察、勒戒或
    強制戒治，已無法收其實效，而無5 年戒斷期之存在，自無
    再經觀察、勒戒及強制戒治之必要，應由檢察官逕行起訴，
    始符新法修正之本旨（最高法院95年度台非字第59號判決意
    旨可資參照）。查被告前於87年、89年間，因初犯及二犯施
    用毒品案件，經依法院裁定送觀察、勒戒後，均認無繼續施
    用毒品之傾向，分別於87年10月6 日、89年5 月30日釋放出
    所，並分別經本院以87年度上訴字第3347號判決諭知免刑確
    定、另經臺灣彰化地方法院檢察署檢察官以89年度毒偵字第
    2442號案件為不起訴處分確定；復於92、93年間，因連續施
    用第一級毒品案件，經臺灣基隆地方法院以93年度訴字第80
    6 號判決判處有期徒刑9 月確定；另於96年間，因施用第一
    級毒品案件，經臺灣士林地方法院以98年度審訴字第339 號
    判決分別判處有期徒刑6 月、6 月、6 月、6 月，應執行有
    期徒刑1 年10月確定；又於97年間，因施用第一級毒品案件
    ，經臺灣基隆地方法院以98年度訴字第120 號判決判處有期
    徒刑7 月確定；復於98年間，因施用第一級毒品案件，經臺
    灣基隆地方法院以98年度訴字第378 號判決判處有期徒刑7
    月確定等情，有臺灣士林地方法院檢察署刑案資料查註紀錄
    表、全國施用毒品案件紀錄表、本院被告前案紀錄表各1 份
    在卷可稽。準此，被告曾因施用毒品案件，經觀察、勒戒執
    行完畢釋放後，5 年內再犯施用毒品罪，並經法院判決罪刑
    確定，雖被告本件施用第一級毒品在前案觀察、勒戒執行完
    畢釋放後5 年後，惟參照上述判決意旨，仍應予追訴處罰。
    核被告所為，係犯毒品危害防制條例第10條第1 項之施用第
    一級毒品罪，被告施用前持有海洛因之低度行為，為施用之
    高度行為所吸收，不另論罪。末按刑法第47條之累犯，係以
    受有期徒刑之執行完畢，或受無期徒刑或有期徒刑一部之執
    行而赦免後，5 年以內再犯有期徒刑以上之罪為成立要件；
    又刑法79條之1 第1 項規定：「二以上徒刑併執行者，第77
    條所定最低應執行之期間，合併計算之。」第3 項規定：「
    依第1 項合併計算執行期間而假釋者，前條第一項規定之期
    間，亦合併計算之。」；則在二以上徒刑併合執行之情形，
    經許可假釋出獄者，其報請許可假釋所須最低應執行之期間
    ，既合併計算，且假釋之殘刑期間，亦合併計算之，其期間
    即無從區分。從而，不論假釋出獄前所執行之期間是否已逾
    其中一罪之刑期，亦不論嗣後其假釋有無被撤銷，在假釋期
    間內，均應認為尚未執行完畢，其於執行逾其中一罪之刑期
    後5 年內之假釋期間，再犯有期徒刑以上之罪者，均不應論
    以累犯（98年度台非字第185 號、98年度台上字第4973號、
    94年度台非字第173 號、93年台非字第156 號判決同此意旨
    ）。如前所述，本件被告第1 次經撤銷假釋後所餘之殘刑1
    年8 月又19日，與其所犯另3 案件所宣告之徒刑接續執行，
    被告第2 次報請許可假釋所須最低應執行之期間，既係依第
    1 次撤銷假釋後所餘之殘刑1 年8 月又19日與另3 案所宣告
    之徒刑合併計算，其第2 次假釋之殘刑期間，亦係合併計算
    之，其期間即無從區分。從而，被告第2 次假釋出獄前所執
    行之期間是否已逾第1 次撤銷假釋所餘殘刑之刑期，或其後
    其第2 次假釋有無被撤銷，在假釋期間內，不應認已執行完
    畢，其於執行逾第1 次撤銷假釋所餘殘刑之刑期後5 年內之
    假釋期間，再犯有期徒刑以上之罪者，自不得以此論以累犯
    （另按本件被告第2 次經撤銷假釋，所應執行殘刑2 月又29
    日，於98年8 月14日入監，指揮書執行完畢日期為98年11月
    11日，有本院被告前案紀錄表附卷可稽，此部分於被告為本
    件行為時尚未執行完畢），檢察官上訴意旨認被告此部分應
    構成累犯，容有誤會，附此敘明。
三、原審認被告罪證明確，予以論罪科刑，固非無見。惟按刑事
    審判之量刑，旨在實現刑罰權之分配正義，故法院對科刑判
    決之被告量刑，應符合罪刑相當原則，使罰當其罪，以契合
    人民之法律感情。此於刑法第57條明定科刑時應審酌一切情
    狀，尤應注意該條所列各款情形，以為科刑輕重之標準。又
    量刑輕重與否，固屬實體法上賦予法院得為自由裁量之事項
    ，惟法院行使此項職權時，除應審查被告是否符合法定要件
    外，仍應受比例原則與平等原則等一般法律原則之支配，以
    期達成客觀上之適當性、相當性與必要性之價值要求。若違
    反比例原則、平等原則時，自有濫用裁量權之違法。經查，
    被告自96年間起，多次因施用第一級毒品海洛因而遭逮捕，
    並經分別判處刑期確定等情，詳如前述，其中於97年間，因
    施用第一級毒品案件，經臺灣基隆地方法院以98年度訴字第
    120 號判決判處有期徒刑7 月確定；復於98年間，因施用第
    一級毒品案件，經臺灣基隆地方法院以98年度訴字第378 號
    判決判處有期徒刑7 月確定，詎被告仍無法抗拒毒品誘惑，
    未幾多時又再犯本件之罪，顯見其意志力薄弱，並無悔改之
    意，原判決僅量處被告最輕法定刑度有期徒刑6 月，於法雖
    無不合，惟此量刑之結果，無異使被告多次施用第一級毒品
    犯行全無警惕，其裁量權之行使難謂無失衡，而欠缺合理性
    及妥適性，自不合於罪刑相當原則。檢察官上訴意旨認本件
    應構成累犯，固有誤會，然檢察官認原審量刑過輕，未合罪
    刑相當原則，則尚非全無理由，原判決既有前揭可議之處，
    自應由本院將原判決撤銷改判。爰審酌被告有多次犯罪前科
    紀錄，素行不佳，雖前經施以觀察、勒戒，並經執行刑罰，
    仍無法使其戒斷毒品，足見其缺乏拒用毒品之決心及悔改之
    意，兼衡被告之生活狀況、品行、智識程度、犯罪之動機、
    目的、手段、所生危害及犯罪後坦承犯行，態度良好等一切
    情狀，改量處如主文第2 項所示之刑。
據上論斷，應依刑事訴訟法第369 條第1 項前段、第364 條、第
299 條第1 項前段，毒品危害防制條例第10條第1 項，判決如主
文。
本案經檢察官洪文泰到庭執行職務。
中    華    民    國    98    年    12    月    16    日
                  刑事第十四庭審判長法  官  陳志洋
                                    法  官  梁耀鑌
                                    法  官  謝靜恒
以上正本證明與原本無異。
如不服本判決，應於收受送達後10日內向本院提出上訴書狀，其
未敘述上訴之理由者並得於提起上訴後10日內向本院補提理由書
（均須按他造當事人之人數附繕本）「切勿逕送上級法院」。
                                    書記官  陳珮茹
中    華    民    國    98    年    12    月    16    日
附錄：本案論罪科刑法條全文
毒品危害防制條例第10條
施用第一級毒品者，處6 月以上5 年以下有期徒刑。


司法院資訊處製作；財團法人民間司法改革基金會備份。
